臺灣基隆地方法院民事判決
111年度訴字第89號
原      告  張謝貴美

訴訟代理人  蔡思玟律師
被      告  徐賢    

訴訟代理人  吳臾夢律師
複  代理人  吳孟哲律師
上列當事人間返還借名登記不動產事件，本院於民國111年4月13
日辯論終結，判決如下：
    主      文
被告應將坐落基隆市○○區○○段00○00地號土地權利範圍二分之一
移轉登記予原告。
訴訟費用由被告負擔。
    事實及理由
一、按「其他因不動產涉訟者，得由不動產所在地之法院管轄。
    」民事訴訟法第10條第2項定有明文；而所謂其他因不動產
    涉訟，係指因不動產之物權或其分割或經界以外，與不動產
    有關之一切事項涉訟者而言。查原告請求被告移轉坐落基隆
    市○○區○○段00○00地號土地權利範圍二分之一，乃以不動產
    為標的物之債權契約而涉訟，核屬因不動產涉訟之事件，因
    上開不動產位在本院轄區，是依民事訴訟法第10條第2項規
    定，本件自得由本院即不動產所在地之法院管轄。
二、原告主張：
    兩造於民國81年間，各自出資二分之一，向訴外人儲三陽共
    同購買坐落基隆市○○區○○段00○00地號土地權利範圍全部（
    下稱系爭土地），並於81年5月11日，將系爭土地移轉登記
    至原告名下；故系爭土地實乃兩造共有，兩造應有部分各為
    二分之一。後政府於93年間，宣布土地增值稅減半徵收，為
    享此減收優惠並中斷土地持有之時間，原告乃依被告倡議，
    將系爭土地改而移轉登記為被告所有；故系爭土地雖於93年
    7月1日，以買賣為原因移轉登記至被告名下，然原告仍有其
    應有部分二分之一，僅止基於節稅考量，將原告之應有部分
    暫時「借名登記」在被告名下而已。詎原告頃聞被告於110
    年間，委託21世紀不動產仲介公司銷售系爭土地，為免原告
    之應有部分遭被告侵吞出售，原告乃以起訴狀繕本之送達，
    對被告為終止借名登記之意思表示，再依民法第179條之規
    定，請求被告就原告之應有部分辦理移轉登記，從而聲明如
    主文第一項之所示。
三、被告答辯：
    被告與訴外人張友鵬即原告配偶前曾合夥經營口紅加工，為
    備供合夥廠房之設置用地，彼等乃於81年間，共同出資購買
    系爭土地，並由訴外人張友鵬暫借原告名義辦理登記；後彼
    等合夥事業獲利不佳，彼等乃終止合夥並為分配結算，趁政
    府實施土地增值稅減半徵收之優惠措施，逕將系爭土地移轉
    登記為被告所有，由被告負擔土地增值稅與相關過戶費用，
    至於合夥事業所涉及之技術、廠房、設備等項，則均歸由訴
    外人張友鵬暨其親友取得，自此以後，系爭土地歷年地價稅
    均由被告負責繳交，原告亦曾就被告給付系爭土地之使用對
    價（按：原告廠房坐落於系爭土地之上，故系爭土地移轉至
    被告名下以後，原告就系爭土地仍有使用收益之情）；時至
    108年間，被告考量自己年事已高，系爭土地復較鄰近於原
    告之家族所在，遂動念而欲就原告出售系爭土地，詎被告交
    付權狀正本予原告以後，原告既未積極辦理亦未支付買賣價
    金，甚至開始拒付其使用土地之租金對價，並且改稱系爭土
    地實乃兩造共有，又於本件訴訟杜撰「借名」乙說，因系爭
    土地自始即由被告負擔稅捐並由被告自行管理、使用、收益
    ，由此可知，原告於本件所持之「借名」主張俱非事實。基
    上，爰聲明：原告之訴駁回。
四、本院判斷：　　
  ㈠系爭土地原係登記在原告名下，後於93年7月1日，以「買賣
    」為原因，移轉登記至被告名下，此首有原告提出之81年權
    狀影本（本院卷第19頁至第20頁）、基隆市地籍異動索引（
    本院卷第23頁至第24頁）等件在卷可參，並經本院職權查詢
    土地登記資料核閱屬實，有土地建物查詢資料列印紙本（本
    院卷第65頁至第69頁、第81頁至第85頁）存卷為憑，且為兩
    造之所不爭。其次，兩造就「『借名』與否」雖執歧見，然徵
    諸兩造各自所持之攻、防陳述，客觀上亦明確可知，系爭土
    地雖於93年7月1日，以「買賣」為原因移轉登記為被告所有
    ，然兩造並「無」買賣系爭土地之合意，系爭土地移轉之登
    記原因（買賣），乃兩造通謀虛偽之意思表示。按表意人與
    相對人通謀而為虛偽意思表示者，其意思表示無效，民法第
    87條第1項前段固有明文。惟物權行為有獨立性及無因性，
    不因無為其原因之債權行為，或為其原因之債權行為係無效
    或得撤銷而失效（最高法院89年度台上字第961號判決意旨
    參照），蓋物權行為與債權行為乃各自獨立之行為，是其有
    無通謀無效之情形，亦應獨立而為個別之觀察。即就本件情
    形而論，系爭土地移轉行為（物權行為）之原因，亦即「兩
    造就系爭土地所為買賣之債權行為」，既係兩造通謀虛偽所
    為之意思表示（換言之，兩造就系爭土地締結買賣契約之債
    權行為，實乃相與通謀而為「非真意」之虛偽意思表示），
    則依民法第87條第1項規定，「兩造就系爭土地所為買賣之
    債權行為」應屬無效，然而，兩造既有移轉系爭土地（物權
    行為）之真意，則兩造就系爭土地所為物權行為（移轉行為
    ）之效力，當然不因其債權行為（移轉原因）無效而受影響
    。基此，兩造就系爭土地締結買賣契約之債權行為，雖因通
    謀虛偽而當然無效，然基於「物權無因性」之原則，兩造就
    系爭土地所有權移轉登記之物權行為，當然仍係有效。合先
    指明。
  ㈡原告主張兩造於81年間，各自出資二分之一，共同購入系爭
    土地，並於81年5月11日，將系爭土地移轉登記至原告名下
    ，再於93年7月1日，將系爭土地改而移轉登記至被告名下，
    故系爭土地實乃兩造共有，兩造應有部分各二分之一，僅其
    應有部分暫時「借名登記」在被告名下；而被告則執前詞予
    以否認。按借名登記契約，乃當事人約定，一方（借名者）
    經他方（出名者）同意，而就屬於借名者現在或將來之財產
    ，以出名者之名義，登記為所有人或其他權利人，但仍由借
    名者管理、使用、收益及處分該財產之債權契約。倘其內容
    不違反強制、禁止規定或公序良俗者，固應賦予無名契約之
    法律上效力，並類推適用民法委任之相關規定（最高法院96
    年度台上字第2329號判決意旨參照），惟房地登記名義人即
    為房地之所有權人，乃社會通念之常態事實，登記名義人非
    房地之實際所有權人，則為變態事實，主張屬變態事實之借
    名關係者，負舉證責任（最高法院96年度台上字第2329號判
    決意旨參照）。第按證明借名登記契約成立之證據資料，不
    以直接證據為限，倘綜合其他情狀，證明由一方出資取得財
    產登記他方名下後，仍持續行使該財產之所有權能並負擔義
    務者，非不得憑此等間接事實，推理證明彼等間存有借名登
    記契約（最高法院105年度台上字第600號判決意旨參照），
    當事人間若未訂立書面契約以保留證據，借名人得就客觀事
    實舉證，如由何人出資、何人管理使用收益等情形，以證明
    其與登記名義人間確有借名登記之合意存在。倘登記名義人
    就登記為其所有之財產，任令他人管理使用收益，並由該他
    人持有財產證明文件等異於常態之事實，無法提出合理可信
    之說明，得推定雙方間有借名登記之合意（最高法院107年
    度台上字第521號判決意旨參照）。經查：
  ⒈原告提出「票面金額新臺幣800,000元、受款人為儲三陽」之
    支票影本（本院卷第319頁）與其手寫帳冊節本（本院卷第3
    15頁至第317頁、本院卷第302頁），主張「兩造於81年間，
    各自出資二分之一，向訴外人儲三陽共同購買系爭土地」乙
    情（本院卷第227頁、第307頁至第308頁），核與被告抗辯
    「其與訴外人張友鵬即原告配偶於81年間，共同出資購買系
    爭土地」、「系爭土地乃兩造共同出資購買」等語（本院卷
    第103頁至第104頁、第302頁），互為相符；雖原告否認被
    告抗辯之「合夥」乙說（按：被告辯稱彼等「共同出資購地
    」，係為合夥經營口紅加工），然無論兩造合資初衷為何，
    「系爭土地乃兩造於81年間共同購入」之基礎前提，仍可勾
    稽兩造陳述而予認定。因系爭土地乃兩造合資所共同購買，
    是兩造於彼等「內部之間」，原可互為主張自己乃系爭土地
    之所有權人，並可本其出資比例（各2分之1），管理、使用
    、收益系爭土地；承此前提，「兩造於登記期間各自負擔稅
    捐之事實（按：81年迄93年6月30日，系爭土地登記為原告
    所有，並由原告負擔相關稅捐，參見本院卷第222頁、第309
    頁；93年7月1日迄今，系爭土地登記為被告所有，並由被告
    負擔相關稅捐，參見本院卷第223頁、第243頁）」，乃至「
    系爭土地之用益實況（按：原告主張近年以來，系爭土地悉
    由原告使用收益，原告亦曾按兩造持分比例，給付被告相當
    之用益對價，參見本院卷第222頁、第309頁至第310頁；被
    告則抗辯81年迄93年6月30日，系爭土地乃其與訴外人張友
    鵬即原告配偶合夥廠房之設置用地，93年7月1日以降，系爭
    土地暨其上廠房悉由原告出租用益，再由原告就被告給付系
    爭土地之使用對價，參見本院卷第103頁至第104頁、第223
    頁）」，甚或「土地權狀如今係由何人持有（目前係由原告
    持有，參見本院卷第11頁至第12頁、第104頁、第223頁、第
    243頁、第310頁至第311頁）」，客觀上均因「系爭土地初
    為兩造合資購買，兩造尚可互為主張權利」等前提，而難恃
    為「本件借名登記關係存在與否」之推論基礎。
  ⒉承前⒈所述，系爭土地乃兩造於81年間共同購入。而原告主張
    「負擔稅捐」、「土地用益」乃至其持有「土地權狀」等間
    接事實，雖因系爭土地乃兩造共同購入之前提，而難恃為原
    告主張「借名登記」之推認，然勾稽原告所執「兩造間之LI
    NE對話截圖」（本院卷第241頁），客觀上仍明確可見：原
    告曾於110年9月14日，就被告傳送「我想你應沒向李先生（
    意指『被告外甥李行健』）說明，『我（原告）投資一半』，且
    因我遷廠損失，地主不對建地進行計較。地主還在，可以探
    詢。……我一直不開價有我的理由。『東西一半，是你的』，開
    高，小孩有意見，說乾脆我們那一半讓你接。開低對嫂子，
    徐太不公平，每次到貴廠，看到的是，她的忙碌。…」等文
    字訊息（本院卷第241頁），而被告則係見字回傳「『你的一
    半』我怎麼會不告訴他（李行健）呢？但他必須有整體的評
    估！反正既委託他我就…不幹（應係『干』）涉等他評估完再
    說！『最多是賣掉大夥分帳』！」等語（同上卷頁），迨110
    年9月17日，原告再次留言表示「……沒辦法，我就持有自己
    的一半。辦共同持有或作分割」並且連續發送語音訊息3條
    （同上卷頁），而被告則係接續以文字回稱「我從沒在那邊
    住過！而且對那裡行情完全不知！……不知怎麼開價！」等語
    （同上卷頁）。是推敲兩造間之對話互動，彼等就「土地處
    置方式」雖無共識（例如兩造之中，究竟應由何方開價，向
    另一方購買其就土地之應有部分？又或者兩造應先辦理土地
    共有之登記，接著再就土地辦理共有物之分割？甚至是系爭
    土地應否先由被告統籌出售，再由兩造均分土地之買賣價金
    ？凡此處置方式，兩造均曾倡議卻無共識），然其雙方就「
    系爭土地乃兩造共有，權利範圍（應有部分）各二分之一」
    等基礎事實，則「全無相反之歧見」，本此勾稽原告提出之
    宜蘭縣政府全球資訊網頁資料（本院卷第21頁），原告主張
    「政府於93年間，宣布土地增值稅減半徵收，為享此減收優
    惠並中斷土地持有之時間，原告乃依被告倡議，將系爭土地
    改而移轉登記為被告所有，故系爭土地雖於93年7月1日，以
    買賣為原因移轉登記至被告名下，然原告仍有其應有部分二
    分之一，僅止基於節稅之考量，將此應有部分暫時『借名登
    記』在被告名下」等語，客觀上已有所本。
  ⒊被告雖因「本件查無契據可憑」（本院卷第222頁、第244頁
    ），遂設詞挑剔原告有關「借名登記」之主張（本院卷第24
    4頁至第245頁），然「借名契約」並「非」要式契約，是其
    原無應予遵守之法定方式，祇須「借名者」與「出名者」意
    思合致即可成立生效，尤以借名登記契約乃以「當事人間之
    信任關係」為基礎，故其通常發生在「相熟者」彼此之間，
    而難期待雙方預立契據以供日後反目舉證之用，是原告未能
    提出借名契據乙情，原即不足以反推其主張不實，此徵「兩
    造於81年間合資購地並將系爭土地『全部』登記在原告名下」
    之初，亦「不曾書立契據」以證「被告同為系爭土地之所有
    權人」乙情，即足互為印證。更何況，細繹被告所執「兩造
    間之LINE對話截圖」（本院卷第123頁至第155頁），客觀上
    亦明確可見：原告曾接續前揭⒉所示LINE對話（參前揭⒉；於
    茲不贅），於110年9月18日再次表達「……你（被告）還是沒
    開價，讓我想到可能遠超我能力範圍。……」（本院卷第123
    頁），並於110年9月23日傳訊敦促被告稱「希望有個限定期
    ，來解決。……這時處理不來，至少把權益分清。保有各自的
    權益。」（同上卷頁）因被告見字覆稱「那就只有賣掉了這
    地生成這樣也只有賣掉比較不會有閒話。李行健一直沒和你
    聯繫？」（同上卷頁）原告遂接續表達其「用的到」系爭土
    地及其欲向被告購買應有部分之意願，惟兩造就買賣價金始
    終未能達成共識（參見本院卷第123頁至第124頁），被告乃
    於110年10月24日發訊回稱：「地是保育地又有部分建地這
    樣歪斜更無法分割！我祇能怪當初太信任老張以致沒有查看
    權狀跟分區使用，如今我祇是要估算賣掉它以免我身體一旦
    發生變化會措手不及！當你的小孩都還小負擔重時我工廠整
    個都送給你！不跟你計較！『現在你要我開價實在不合理，
    我又不住在那邊！怎會清楚行情！』這跟眼明和眼瞎兩者爭
    論何異！這就是我會找我的外甥（李行健）去談之故！我不
    想占人家便宜，但也不想吃太多虧！對於最終攻（應係『沒』
    ）辦法的辦法就是不論多少『賣予第三者』！…」等語（本院
    卷第125頁至第127頁），藉此向原告表達「與其辦理共有物
    之分割，或由其（被告）開價出售應有部分，其更傾向就第
    三人出售整筆土地再由兩造朋分價金」之意願，因兩造就「
    土地處置方式」洵無共識，原告乃再於110年10月27日發訊
    提議「當你說為了節省增值稅，先過戶到你名下，以後再過
    戶回來，我沒意見。反正是共同利益。………小女近期，會出
    去深造，我們還是請法院進行分割，留下我的部分。好嗎？
    …」（本院卷第131頁至第133頁）並於110年10月29日再次強
    調「應先辦共同持有，才能分割。分割成後才能處分個別的
    持分。法院是公正的單位，應當會有公平的作法。你也是沒
    要開價，一直爭執，有建地。……」（本院卷第133頁）而被
    告則係於110年10月30日傳送檔案並且回稱「張太太（意指
    原告）：這是我（被告）身體的時間表！加上我柏金森病手
    會抖我不想用太多精神在這無謂的辨（應係『辯』）論！…我
    們那塊地由你們選定，當然是你的最有利的地點先分割到時
    會變成我分得道路或無路可出！不必再提！……」等語（本院
    卷第137頁）。參互以觀，上開對話以及兩造間之互動，不
    僅足堪表彰「系爭土地於93年間移轉登記，係因斯時適逢政
    府宣布土地增值稅減半徵收」之原告主張，尤堪呼應「系爭
    土地乃兩造共有，權利範圍（應有部分）各二分之一」等前
    提，否則，被告處置其個人土地，何須先與原告互為磋商？
    原告又何能倡議先行辦理「共有登記」再為「共有物之分割
    」？而被告又何來「土地分割勢必就被告不利（因被告主觀
    認為原告應可優先劃定範圍）」之對話回應？是本件不僅原
    告所執事證，即令被告所提出之「兩造LINE對話截圖」，亦
    可引證「系爭土地於93年7月1日移轉登記至被告名下，確實
    隱含『原告應有部分二分之一借名登記為被告所有』之法律關
    係」。
  ⒋再者，被告雖又抗辯其與訴外人張友鵬即原告配偶先前合夥
    經營口紅加工（下稱系爭合夥），為備供合夥廠房之設置用
    地，彼等乃於81年間，共同出資購買系爭土地，並由訴外人
    張友鵬暫借原告名義辦理登記，後系爭合夥事業獲利不佳，
    彼等乃終止合夥並為結算分配，故系爭土地因此歸由被告取
    得，而合夥事業所涉及之技術、廠房、設備等項，則均歸由
    訴外人張友鵬暨其親友取得云云（本院卷第103頁至第105頁
    、第243頁至第248頁）。然此悉經原告予以否認（本院卷第
    309頁），而被告依憑兩造間之LINE對話截圖（本院卷第123
    頁至第155頁），「截取其中一字一句」所為之「真意解釋
    」（本院卷第246頁至第248頁），亦與截圖所示之「通篇對
    話文意（參前揭⒉⒊；於茲不贅）」不相適合；再者，被告雖
    指「原告與李行健（被告外甥）之簡訊對話」（本院卷第23
    7頁至第240頁），顯示李行健曾代被告就原告覆稱「不共同
    持有的，有問題請與我聯絡」（本院卷第238頁），然細觀
    該簡訊對話之通篇語意，以及李行健接續覆稱「舅舅（意即
    被告）的意思很簡單，要嘛你（意指原告）買，要嘛他（意
    指被告）買，不然就賣掉大家分」等語（本院卷第240頁）
    ，亦適可再度印證「兩造就系爭土地應有部分各二分之一」
    之原告主張（僅止被告始終不同意先就系爭土地辦理「共有
    登記」再為「共有物之分割」而已）；更何況，被告所稱合
    夥云云就令無訛，系爭合夥之清算，亦與其財產暨其債務數
    額攸關，因被告概未說明舉證系爭合夥清算當時，所餘合夥
    財產暨其客觀價值為何？又該財產用以清償合夥債務以後，
    究竟有無剩餘及其「剩餘項目與客觀市價」？是其所稱結算
    云云之無從審究，客觀上亦屬昭然。按原告對於自己主張之
    事實已盡證明之責後，被告對其主張於抗辯之事實，並無確
    實證明方法或僅以空言爭執者，當然認定其抗辯事實之非真
    正，而應為被告不利益之裁判，另各當事人就其所主張有利
    於己之事實，均應負舉證之責，故一方已有適當之證明者，
    相對人欲否認其主張，即不得不更舉反證（最高法院48年台
    上字第887號判例意旨參照），本件原告對於自己主張之「
    借名」事實，既已盡相當證明之責，被告復未能舉出反證加
    以推翻，則回歸舉證分配之原則，本院自應逕認被告抗辯之
    合夥財產結算分配云云，俱非可採。
  ㈢承前，「借名登記」者，謂當事人約定一方將自己之財產以
    他方名義登記，而仍由自己管理、使用、處分，他方允就該
    財產為出名登記之契約，其成立側重於借名者與出名者間之
    信任關係，在性質上應與委任契約同視，倘其內容不違反強
    制、禁止規定或公序良俗，即應賦予無名契約之法律上效力
    ，並類推適用民法委任之相關規定（最高法院98年台上字第
    990號判決意旨參照）。申言之，借名登記契約，乃當事人
    約定，一方（借名者）經他方（出名者）同意，而就屬於一
    方現在或將來之財產，以他方之名義登記為所有權人或其他
    權利人之無名契約。本於契約自由原則，借名登記契約當事
    人間之權利義務關係，應先依雙方約定之契約內容而定；倘
    契約未約定者，因借名登記契約係以當事人間之信任關係為
    基礎，核其性質與委任契約相類似，自可類推適用民法第54
    9條規定，允由當事人之任何一方，隨時終止「借名登記」
    之法律關係。又受任人因處理委任事務，所收取之金錢、物
    品及孳息，應交付於委任人。受任人以自己之名義，為委任
    人取得之權利，應移轉於委任人，民法第541條定有明文。
    無法律上之原因而受利益，致他人受損害者，應返還其利益
    ，雖有法律上之原因，而其後已不存在者，亦同，民法第17
    9條亦有明定。本件原告既已提出客觀根據，佐證系爭土地
    應有部分二分之一，乃原告所有，僅止基於節稅考量，將其
    應有部分暫時「借名登記」在被告名下；則原告今以起訴狀
    繕本之送達，對被告為終止借名登記之意思表示，請求被告
    將系爭土地應有部分二分之一移轉登記為原告所有，自與借
    名登記、委任以及不當得利之法律關係相合，適法有據，應
    予准許。
五、綜上，原告請求為有理由，爰判決如主文第一項所示。　　
六、本件事證已臻明確，兩造其餘攻擊防禦方法，於本判決結果
    不生影響，爰不一一論述；至於原告聲明人證許嵐裕、張雅
    君之部分（本院卷第312頁、第301頁），因本件卷存事證已
    然足佐原告之利己主張，故贅餘通知許嵐裕、張雅君2人到
    庭，僅止徒增本件訴訟上之勞費，從而，應認原告此部分證
    據調查之聲請，尚非必要，不應准許。
七、依民事訴訟法第78條，諭知訴訟費用由敗訴之被告負擔。
中　　華　　民　　國　　111 　年　　4 　　月　　20　　日
                  民事庭法  官   王慧惠
以上正本係照原本作成。　　　　　　　　　   
如對本判決上訴，須於判決送達後20日之不變期間內，向本院提
出上訴狀。如委任律師提起上訴者，應一併繳納上訴審裁判費。
中　　華　　民　　國　　111 　年　　4 　　月　　20　　日
                        書記官   姚安儒